【裁判字號】    96,訴,96
【裁判日期】    970109
【裁判案由】    清償借款
【裁判全文】
臺灣臺東地方法院民事判決                96年度訴字第96號
原      告  己○○
被      告  乙○○
                      號
            丁○○
上  二  人
訴訟代理人  戊○○
被      告  丙○○
兼  法  定
代  理  人  戊○○
上列當事人間請求清償借款事件，本院於民國96年12月26日言詞
辯論終結，判決如下：
    主      文
原告之訴駁回。
訴訟費用新臺幣壹萬陸仟佰伍拾元由原告負擔。
    事實及理由
一原告主張：其於民國81年4 月17日代理其母蕭陳細妹出售坐落
  於臺東市○○段第109-3、109-4地號土地（下稱系爭土地）與
  訴外人胡中南，雙方約定買賣價金為新臺幣（下同）16,304,8
  20元（下稱前買賣契約），胡中南再於81年5 月18日將系爭土
  地轉售與訴外人梁桂上（下稱系爭土地買賣契約），並約定胡
  中南尚未給付與蕭陳細妹之前買賣契約尾款11,304,820元應轉
  由梁桂上支付。梁桂上遂於81年5月19日向原告給付500萬元、
  6 月22日給付300萬元、6月30日給付117萬元，剩餘之150萬元
  價金，梁桂上原開立金額分別為70萬、80萬元支票2 紙作為給
  付，然因梁桂上無力清償，遭到退票，乃與原告另行約定以上
  開150萬元價金作為梁桂上向原告之借款，每月給付2% 之利息
  ，梁桂上並另行開立150萬元本票1紙作為上開借款之擔保。惟
  梁桂上已於81年9 月17日死亡，其繼承人即被告乙○○、丁○○、丙○○、戊○○迄未清償上開債務，爰依消費借貸法律關
  係請求被告返還上開借款等語；併為聲明：被告應連帶給付15
  0萬元，及自81年10月1日起至清償日止，按週年利率5%計算之
  利息。
二被告均以：原告主張胡中南與梁桂上約定，胡中南與蕭陳細妹
  間之購地尾款由梁桂上代為支付，然於胡中南與梁桂上間之不
  動產買賣契約書及胡中南與蕭陳細妹之不動產買賣契約書中均
  未見上開約定，是否確有該約定，應由原告負舉證責任。原告
  復主張其與梁桂上間成立借款契約，是否確實成立該借款契約
  ，亦應由原告負舉證責任。且依據被告所持有梁桂上與胡中南
  之系爭土地買賣契約書記載，梁桂上應已將系爭土地之買賣價
  金給付完畢，實無再由梁桂上負擔前契約尾款之理，因此被告
  否認梁桂上與胡中南間有由梁桂上給付前買賣契約尾款之約定
  ，以及否認梁桂上與原告間有成立借貸契約等語資為抗辯；併
  均聲明：駁回原告之訴。
三本件經本院整理並協議簡化不爭執事項如下：
  (一)原告於81年4 月17日代理其母蕭陳細妹出售系爭土地與訴外
    人胡中南。依據不動產買賣契約書之內容，雙方約定付款方
    式為：「(1)價款：16,304,820元整。(2)付款辦法：前金50
    0萬元整4月17日付即日交付與乙方親收足訖（不另立收據）
    。第二款訂於81年5月17日付500萬元整。尾款訂於產權
    登記甲方（即胡中南）名義完成付清6,304,820 元整與乙方
    （即蕭陳細妹）」。
  (二)胡中南與梁桂上於81年5 月18日簽訂不動產買賣契約書，由
    胡中南再將系爭土地出售與梁桂上，依據契約書之內容，第
    2條約定：「買賣總價款：雙方議定19,804,820元整。」第3
    條：「付款金額日期及移交不動產方法(一)第1 次付款：本約
    訂立日，同時甲方（即梁桂上）應給付乙方（即胡中南）價
    款500萬元。(二)第2次付款：81年6月4日，乙方備齊產權過戶
    文件，交予甲方，甲方支付乙方500萬元整。(三)尾款：9,804
    ,820元整於產權過戶完畢，雙方約定於81年7月7日，甲方付
    清全數款項後，同時辦理本不動產點交。」
  (三)梁桂上於81年9月7日死亡，繼承人為被告乙○○、丁○○、
    丙○○、戊○○4人。
  (四)依據臺東縣臺東地政事務所檢附系爭土地移轉登記之相關資
    料，系爭土地原為蕭陳細妹所有，81年6月3日蕭陳細妹以買
    賣為原因，將系爭土地辦理所有權移轉登記讓與蔡金川、張
    寶堂2 人，蔡金川及張寶堂應有部分各1/2。蔡金川於81年8
    月6 日將其所有之系爭109-3地號土地應有部分1/2出賣予黃
    地利，系爭109-4 地號土地應有部分則讓與呂義和。黃地利
    再於82年6 月25日將系爭109-3地號土地應有部分1/2讓與許
    錦昌。從而，系爭109-3地號土地由許錦昌、張寶堂2人共有
    ，109-4地號土地則由張寶堂、呂義和2 人共有。85年6月29
    日上開所有人又分別將系爭土地移轉所有權於戊○○及黃淑
    芬共有。95年5 月24日本院受理中國信託商業銀行股份有限
    公司（下稱中國信託）與戊○○、黃淑芬間就系爭土地拍賣
    抵押物強制執行事件，因無人應買，系爭土地交由債權人中
    國信託承受，並發給權利移轉證書。中國信託於95年6 月15
    日辦理所有權移轉登記，取得系爭土地所有權。
  (五)被告所提出之系爭土地買賣契約書第3條部分，除上開第2點
    所記載之內容外，並補充記載：81年6月22日已付300萬元正
    、81年6 月26日已付3,304,820元、81年7月7日付340萬元正
    （開立省中小甲存支票計3張、0000000、0000000、0000000
    ），記載之下方均有「甲○○」之簽名。（惟原告否認上開
    記載內容之真正）。
四得心證理由：
  (一)按當事人主張有利於己之事實者，就其事實有舉證之責任，
    民事訴訟法第277 條前段定有明文。又請求履行債務之訴，
    除被告自認原告所主張債權發生原因之事實外，應先由原告
    就其主張之事實，負舉證責任，必須證明其為真實後，被告
    於其抗辯事實，始應負證明之責任，此為舉證責任分擔之原
    則，最高法院著有43年台上字第377 號判例可資參照。本件
    被告否認原告主張訴外人梁桂上生前向其借款150 萬元之事
    實，揆諸上開說明，自應由原告就梁桂上與原告間確已成立
    消費借貸關係之事實負舉證之責，亦即原告須就借貸意思表
    示互相一致及金錢之交付負舉證之責任。經查：
  (二)原告主張梁桂上生前向其借款150萬元，固據提出本票1紙為
    證（見促字卷第9 頁），惟按本票為無因證券，交付票據之
    原因甚多，或為贈與、或為買賣、或為確保當事人間已存在
    之法律關係、或為消滅已存在之法律關係，非僅囿於金錢借
    貸一端而已，故除別有證據外，僅為支票之簽發、授受或轉
    讓，尚不足以證明其原因事實，況被告亦否認上開票據之真
    正，是原告所提出之本票1紙，無從證明梁桂上向其借款150
    萬元之事實。
  (三)原告復主張梁桂上與胡中南約定，由梁桂上代為給付前買賣
    契約中尚欠之尾款11,304,820元，而梁桂上僅給付917 萬元
    ，剩餘之150 萬元價金，梁桂上原開立金額分別為70萬、80
    萬元支票2 紙作為給付，嗣因梁桂上無力清償，遭到退票，
    乃與原告另行約定以上開150 萬元價金作為梁桂上向原告之
    借款，並提出原告所有之臺東區中小企業銀行存摺影本1 紙
    為證（見本院卷第38頁），惟為被告所否認，是梁桂上與胡
    中南間是否有約定由梁桂上給付前買賣契約尾款，即應究明
    ，玆分述如下：
    1.查前開存摺代收票據明細上固記載於81年6 月25日託收彰
      化中和、發票人0000000、票據號碼0000000、0000000、
      到期日81年8月18日、金額分別為70萬元、80萬元之支票2
      紙，然關於支票發票人部分僅記載編號，而未記載發票人
      之真實姓名，且經本院向彰化商業銀行股份有限公司中和
      分行查詢相關票據資料之結果，該行回覆以：因已逾該行
      規定保存年限5年，而未能提供，有該行96年9月11日彰中
      和字第960598號函在卷可稽（見本院卷第155 頁），是上
      開70萬元、80萬元是否為梁桂上所簽立，已非無疑，因而
      無從遽為原告有利之認定。
    2.依兩造不爭執之原告提出系爭土地買賣契約書第3 條付款
      方式僅約定：「(一)第1次付款：本約訂立日，同時甲方（
      即梁桂上）應給付乙方（即胡中南）價款500萬元。(二)第2
      次付款：81年6月4日，乙方備齊產權過戶文件，交予甲方
      ，甲方支付乙方500萬元整。(三)尾款：9,804,820元整於產
      權過戶完畢，雙方約定於81年7月7日，甲方付清全數款項
      後，同時辦理本不動產點交。」等語（見本院卷第148 頁
      ），倘如原告主張梁桂上與胡中南曾約定由梁桂上繳付前
      契約尾款，此一關於付款方式之重要事項，豈有僅以口頭
      約定，而不記載於系爭土地買賣契約書內之理？原告之主
      張顯與系爭買賣契約書記載不符，自非可取。
    3.又原告主張系爭土地買賣契約書第6條特約事項第2款記載
      ：「違約金新台幣壹佰萬元由梁桂上負責」，乃梁桂上與
      胡中南就蕭陳細妹毀約不賣訴外人胡新香，轉讓胡中南所
      生之違約金100 萬元改由梁桂上負擔之依據，惟與證人即
      代理胡中南與梁桂上簽立系爭土地契約書之甲○○於本院
      證稱：該記載係指梁桂上違約的話，就要給付違約金100
      萬元，且因第6條第2款雙方有特別約定，所以不適用第10
      條違約處罰之規定等語（見本院卷第206 頁）不符，本院
      並審酌證人甲○○與兩造均無特殊親誼關係，其證言應無
      偏頗之虞，應堪採信，是原告空言指摘證人甲○○所言不
      實，尚不足採。況縱認原告上開主張為真，僅能證明梁桂
      上同意替蕭陳細妹支付違約金100 萬元與胡新香，而無從
      據此逕以推論梁桂上與胡中南間有由梁桂上給付前買賣契
      約尾款之合意。退步言之，即便梁桂上與胡中南有清償前
      買賣契約尾款之合意，然前買賣契約之出賣人係蕭陳細妹
      ，而非原告之事實，有該買賣契約書在卷可稽（見本院卷
      第190 頁），則買賣價金尾款交付之對象，應為蕭陳細妹
      ，亦非原告自明，梁桂上當無向原告清償價金之必要。梁
      桂上既對原告無清償買賣價金義務，豈有因無力清償，而
      須與原告另行約定150 萬元之價金改為借款之可能？是以
      原告之主張，顯與事實不合，要非可採。
  (四)綜上，原告就其主張與梁桂上間有消費借貸合意存在云云，
    未盡其舉證責任，且復未提出其他證據以實，其主張自無可
    採。
  (五)原告既無法證明與梁桂上間有借貸關係存在，被告縱未舉證
    證明梁桂上業已向胡中南清償系爭土地買賣價金，亦應駁回
    原告之請求，是此部分已無審酌之必要，附此敘明。
  (六)從而，原告提起本件清償借款之訴，訴請被告連帶給付150
    萬元，及自81年10月1 日起至清償日止，按週年利率5%計算
    之利息，為無理由，應予駁回。
  (七)本件事證已臻明確，兩造其餘之攻擊防禦方法，核與判決之
    基礎無影響，毋庸一一論述，併此敘明。
五訴訟費用：第一審訴訟費用16,350元（裁判費15,850元+ 證人
  旅費500元=16,350元）由原告負擔。
六據上論結，本件原告之訴為無理由，依民事訴訟法第78條，判
  決如主文。
中    華    民    國    97    年    1     月    9     日
                  民事庭審判長法  官  楊智勝
                              法  官  黃珮茹
                              法  官  陳君鳳
以上正本係照原本作成。
如對本判決上訴，須於判決送達後20日內向本院提出上訴狀。
中    華    民    國    97    年    1     月    10    日
                              書記官  莊永利


司法院資訊處製作；財團法人民間司法改革基金會備份。
